ACORDAO-COMPLETO-2478515

ACÓRDÃO 2662/2021 ATA 44/2021 - PLENÁRIO

VISTOS, relatados e discutidos estes autos em que se promoveu análise com vistas a verificar se os procedimentos adotados pela Petrobras para elaboração de estimativas de custos mitigam ou previnem riscos de subavaliação/superavaliação das estimativas utilizadas como subsídio a Estudos de Viabilidade Técnica-Econômica (EVTE) e à orçamentação referencial para contratações, 
ACORDAM os Ministros do Tribunal de Contas da União, reunidos em Sessão Plenária, ante as razões expostas pelo Relator, com fundamento nos arts. 1º, inciso II, e 43, inciso I, da Lei nº 8.443/1992, c/c o art. 250, inciso II, do Regimento Interno do TCU, em:
9.1. determinar à Petróleo Brasileiro S.A. - Petrobras, que apresente a este Tribunal, no prazo de 180 dias, plano de ação para o saneamento do conjunto de impropriedades apontado nos tópicos III.1 e III.1.2 do relatório, de modo a atender ao art. 87, caput, e §3º, da Lei das Estatais, contendo, no mínimo, as medidas a serem adotadas, os responsáveis pelas ações e o prazo previsto para a sua implementação, com vistas a:
9.1.1. incorporar em seus procedimentos, bem como normatizar em seus padrões específicos, verificações acerca da idoneidade dos preços utilizados como base de cálculo dos orçamentos referenciais, bem como métodos para suportar a seleção dos dados de referência, para os itens materialmente mais relevantes em instalações submarinas e em poços;
9.1.2. estabelecer maior grau de normatização e detalhamento para os procedimentos de estimativas de custos efetivamente realizados e não padronizados;
9.2. determinar à Petrobras que, no prazo de 180 dias, conclua a nova metodologia para definição de faixa de precisão e contingências de Capex de Unidades Estacionárias de Produção (UEP) , uma vez que a metodologia vigente se encontra em desacordo com o art. 87, caput, e §3º, da Lei das Estatais, com as melhores práticas internacionais da AACEI, em especial as práticas AACEI 41r-08 e 67r-11, e com o disposto nos itens 9.1.1.4 e 9.1.1.5 do Acórdão 571/2013-TCU-Plenário;
9.3. determinar à Secretaria de Fiscalização de Infraestrutura de Petróleo e Gás Natural que realize o acompanhamento da implementação das medidas anteriores.
9.4. fazer incidir sobre o relatório de auditoria e seus apêndices, bem como sobre o relatório que integra a presente deliberação, a restrição de acesso em grau de confidencialidade "reservado", com fundamento no art. 23, inc. VI, da Lei 12.527/2011, e às peças e papéis de trabalho deste processo, a classificação proposta no aplicativo "Classificação de peças do e-TCU com restrição de acesso", de modo que a concessão de vistas e cópias destes autos seja feita de acordo com as restrições ou permissões ali constantes.

Auditoria realizada com o objetivo de analisar os procedimentos adotados para elaboração de estimativas de custos nas contratações de Exploração e Produção (E&P) de Petróleo.

Petróleo Brasileiro S.A.

3. Interessados/Responsáveis:
3.1. Interessado: Identidade preservada (art. 55, caput, da Lei n. 8.443/1992).
3.2. Responsável: Identidade preservada (art. 55, caput, da Lei n. 8.443/1992).

13.1. Ministros presentes: Bruno Dantas (na Presidência), Walton Alencar Rodrigues (Relator), Benjamin Zymler, Augusto Nardes, Raimundo Carreiro e Jorge Oliveira.
13.2. Ministros-Substitutos convocados: André Luís de Carvalho e Weder de Oliveira.

WALTON ALENCAR RODRIGUES

Documento classificado como sigiloso com fundamento no § 1º do art. 108 da Lei  8.443/1992 (Lei  Orgânica do TCU) c/c o art. 22 da Lei 12.527/2011 (Lei de Acesso à Informação).

não há.

Procurador Júlio Marcelo de Oliveira, e Procurador Geral em exercício Lucas Rocha Furtado.

Documento classificado como sigiloso com fundamento no § 1º do art. 108 da Lei 8.443/1992 (Lei Orgânica do TCU) c/c o art. 22 da Lei 12.527/2011 (Lei de Acesso à Informação).

Secretaria de Fiscalização de Infraestrutura de Petróleo e Gás Natural (SeinfraPet).

Tratam os autos de auditoria de conformidade realizada na Petróleo Brasileiro S.A. - Petrobras, com o objetivo de avaliar se os procedimentos para elaboração de estimativas de custos mitigam ou previnem os riscos de subavaliação/superavaliação das estimativas utilizadas como subsídio a Estudos de Viabilidade Técnica-Econômica (EVTE) e a orçamentos de referência para contratações.
As estimativas de custos elaboradas pela Petrobras dão suporte a dois processos distintos: a elaboração de ETVE para seleção e aprovação de projetos de desenvolvimento e produção de petróleo e gás natural e a definição de um orçamento referencial, que servirá de limite máximo, para as comissões de licitação, na contratação de itens (bens, serviços, ou a combinação deles) aplicados nos projetos da companhia.
O objeto desta fiscalização abrange as três áreas mais relevantes para projetos de investimento de Exploração e Produção, a saber: poços, instalações submarinas e instalações de superfície. Cada uma dessas disciplinas contém objetos de custo específicos que demandam procedimentos de estimativas particulares para cada caso. Além disso, esses procedimentos diferenciam-se dependendo da finalidade a que se destinam, EVTE ou orçamento referencial.
A fiscalização englobou procedimentos de elaboração de estimativa de custos, normatizados e executados pelas equipes técnicas da Petrobras, compreendendo as estimativas de custos desenvolvidas para suportar tanto os EVTE quanto os processos de contratação, em objetos nas disciplinas poços, instalações submarinas e instalações de superfície, na concepção de projetos de investimento de desenvolvimento e produção no setor de E&P.
Como é cediço, estudos e orçamentos mal dimensionados podem afetar negativamente a atuação da empresa, seja por induzir em erro os tomadores de decisões quanto à realização de investimentos, seja por permitir a realização de contratações com sobrepreço ou, ao contrário, com valores inexequíveis.
A partir do objetivo do trabalho, e com o intuito de avaliar em que medida a qualidade das estimativas elaboradas mitigam ou previnem os riscos de subavaliação/superavaliação, nas orçamentações EVTE e referencial, foram formuladas as seguintes questões de auditoria: 
os procedimentos para elaboração de estimativas de custos para orçamentação EVTE favorecem a priorização, a maximização de valor do portfólio e o cumprimento das diretrizes de gerenciamento de riscos de projetos da Companhia? 
os procedimentos e padrões para elaboração de estimativas de custos para orçamentação referencial para contratação utilizados pela Petrobras estão alinhados aos objetivos e dispositivos da Lei 13.303/2016 e às melhores práticas internacionais? e 
as ferramentas e procedimentos para orçamentação do Capex das Unidades Estacionárias de Produção (UEP) afretadas favorecem a priorização, a maximização de valor do portfólio, a consolidação dos resultados e o cumprimento das diretrizes de gerenciamento de riscos de projetos da Companhia?
A equipe adotou como critérios de auditoria um conjunto de boas práticas obtidos junto à Association for the Advancement of Cost Engineering - International (AACEI) , bem como padrões Petrobras que tratam de procedimentos de estimativas de custos.
Buscou-se verificar o grau de alinhamento dos padrões Petrobras de estimativas de custos com as diretrizes estabelecidas pelas melhores práticas da AACEI. Ao mesmo tempo, avaliou-se a conformidade das metodologias estabelecidas nos padrões de orçamentação referencial com os dispositivos extraídos da Lei das Estatais. 
Por fim, investigou-se se os procedimentos de estimativas de custos executados na prática estão em conformidade com as metodologias definidas nos padrões. Nos casos em que não existiam padrões prescrevendo as metodologias, comparou-se diretamente os procedimentos com as melhores práticas da AACEI.
Promovidos os trabalhos de campo, foram identificados os seguintes achados de auditoria, a saber: 
inexistência de normatização e/ou de detalhamento de procedimentos de suporte à orçamentação de objetos de custo nas disciplinas poços e instalações submarinas;
ausência de fundamentação para definição de contingências e faixa de precisão na orçamentação de Capex de Unidades Estacionárias de Produção (UEP) .   
A partir desses achados, a equipe buscou responder as questões de auditoria formuladas.
Em resposta à primeira questão de auditoria, atinente aos procedimentos para elaboração de estimativas de custos para orçamentação, concluiu que as falhas identificadas não permitem asseverar que estejam sendo observadas a priorização, a maximização de valor do portfólio e o cumprimento das diretrizes de gerenciamento de riscos de projetos da Companhia. Isso porque a realização de análises comparativas, sem distorções, entre pares de projetos, somente seria possível a partir de soluções cujos itens de custos tenham sido orçados a partir de procedimentos padronizados.
Em relação à segunda questão de auditoria, respeitante ao atendimento aos objetivos e dispositivos da Lei 13.303/2016 e às melhores práticas internacionais, verificou que os procedimentos de orçamentação referencial se encontram, de forma geral, alinhados às melhores práticas internacionais e aos dispositivos da Lei 13.303/2016. Contudo, as falhas observadas de ausência de procedimentos de tratamento e validação poderiam comprometer a confiabilidade das bases de dados e a escolha dos dados de referência mais adequados para a orçamentação 
Por fim, como resposta à terceira questão de auditoria, concluiu a equipe que as ferramentas e procedimentos para orçamentação do Capex das Unidades Estacionárias de Produção (UEP) afretadas, em vigência na Petrobras, não favorecem a priorização, a maximização de valor do portfólio e a consolidação dos resultados, nem o cumprimento das diretrizes de gerenciamento de riscos de projetos da Companhia, uma vez que, a fundamentação inadequada de contingências e faixas de precisão podem levar a distorções na escolha do melhor Capex, implicando, consequentemente, em distorções na priorização, na maximização do valor do portfólio e na consolidação dos resultados da empresa.
Feita essa breve apresentação, passo a examinar os achados de auditoria.
Quanto ao primeiro achado, a inexistência de normatização e/ou de detalhamento de procedimentos de suporte à orçamentação de objetos de custo para poços e instalações submarinas, resta patente a necessidade de aprimoramentos por parte da Petrobras.
Ao analisar diversos casos de orçamentação, a equipe de auditoria identificou que os procedimentos efetivamente adotados pelos empregados da Petrobras não se encontravam registrados nos normativos internos, dependendo tão somente do conhecimento acumulado daqueles que se encontravam realizando essa atividade. 
Em que pesem os procedimentos aplicados pela Petrobras encontrarem respaldo nas normas da AACEI, a ausência de normatização e de detalhamento resulta não apenas em baixo grau de padronização dos orçamentos, mas aumenta o risco de que o conhecimento existente atualmente nas equipes de orçamentação não seja difundido adequadamente na elaboração de estimativas futuras, dificultando, inclusive, o controle de qualidade dessas tarefas.
Considerando que as ações necessárias ao enfrentamento desse problema não são de simples implementação, acolho a proposta de que seja determinado à Petrobras que encaminhe a esta Corte de Contas, em até 180 dias, plano de ação para o saneamento dessa impropriedade.
Ainda em relação a essa matéria, a equipe de auditoria identificou a ausência de procedimentos de validação dos dados utilizados como referência de preços, muito embora tenha reconhecido a dificuldade em se estabelecer um procedimento padrão para todas as áreas.
 Não há dúvidas, porém, de que deve haver preocupação constante acerca da adequação da base de dados contendo os preços a serem empregados na elaboração dos orçamentos ou estimativas. 
Acertada, assim, a proposta para que a Petrobras estude a possibilidade de incorporar em seus procedimentos, normas e padrões, as verificações acerca da idoneidade dos preços utilizados como base dos orçamentos referenciais, bom como métodos para suportar a seleção dos dados de referência a serem aplicados, pelo menos para os itens materialmente relevantes.
Em relação à definição de contingências e faixa de precisão na orçamentação de Capex de Unidades Estacionárias de Produção, verificou-se que a metodologia empregada pela Petrobras não leva em consideração as especificidades e riscos associados às unidades e a cada um dos modelos de contratação, o que significa que os valores empregados podem ou não estar refletindo a real dispersão do Capex para um projeto específico.
A adoção de percentual fixo para as contingências, bem como a adoção de faixa de precisão também única, já foi objeto de apreciação por parte deste Tribunal, no âmbito do setor de refino, tendo ensejado as determinações constantes dos itens 9.1.1.4 e 9.1.1.5, do Acórdão 571/2013-TCU-Plenário, de relatoria do E. Ministro Benjamin Zymler, cujo teor reproduzo a seguir:
9.1. determinar à Petróleo Brasileiro SA - Petrobras, que, no prazo máximo de 180 dias, em se tratando de empreendimentos consistentes em indústria de processos:
9.1.1. até que sobrevenha nova metodologia de elaboração de estimativa de custos, observe, nas futuras licitações as práticas recomendadas pela AACEI (The Association for the Advancement of Cost Engineering International) , em especial a IRP (Internacional Recommended Practice) 18R-97, com destaque para as seguintes premissas:
 (...) 
9.1.1.4. promova a adequada classificação da estimativa de custo do empreendimento, com vistas à definição de faixa de precisão específica para cada caso, levando em consideração o grau de maturidade do projeto, bem como os riscos sistêmicos associados à estimativa de custos, tais como complexidade do projeto, qualidade dos dados de referência das estimativas de custos, qualidade dos pressupostos usados na elaboração da estimativa, experiência e nível de habilidade do estimador, técnicas empregadas de estimativa e tempo e nível de esforço adotado para preparar a estimativa de custos, dentre outros relevantes;
9.1.1.5. apure as contingências aplicáveis às estimativas de custos com base em análise de riscos ou outro método considerado válido nas práticas recomendadas da AACEI; 
Verifica-se, assim, que, decorridos cerca de 8 anos da deliberação mencionada, a Petrobras ainda não logrou adotar metodologias adequadas para a definição de faixas de precisão e de contingências em todas suas áreas de atuação.
Em sua manifestação, a empresa reforçou que se encontra em elaboração nova metodologia de riscos para suportar as estimativas de Capex, que deverá sanar as incongruências apresentadas pela equipe de auditoria. 
Em pese a louvável a posição da empresa em buscar melhores soluções para seus procedimentos de trabalho, tenho por adequada a proposta de encaminhamento, no sentido de determinar à Petrobras que, em até 180 dias, conclua a nova metodologia para definição de faixa de precisão e percentual de contingências de Capex das UEP.
Por fim, importa destacar, em que pesem as considerações da unidade técnica, não foram identificados erros de avaliação nas estimativas, superavaliações ou subavaliações, tampouco verificou-se o descumprimento efetivo a objetivos e dispositivos da Lei 13.303/2016. As impropriedades identificadas nas metodologias trazem risco potencial, não tendo sido identificado prejuízo algum em decorrência desses achados.
Ante o exposto, acolho os pareceres e voto por que o Tribunal adote o Acórdão que submeto à apreciação deste Colegiado.
TCU, Sala das Sessões, em 10 de novembro de 2021.
WALTON ALENCAR RODRIGUES 
Relator